臺灣基隆地方法院民事裁定  
111年度訴字第506號
原      告  郭師廷  
被      告  趙芷瑩  

上列當事人間確認本票債權不存在等事件，本院裁定如下：
    主  文
本件移送臺灣桃園地方法院。
    理  由
一、訴訟之全部或一部，法院認為無管轄權者，依原告聲請或依
    職權以裁定移送於其管轄法院，民事訴訟法第28條第1項定
    有明文。次按「所謂專屬管轄，係指法律規定某類事件專屬
    一定法院管轄之謂。凡法律規定某類事件僅得由一定法院管
    轄者，縱未以法文明定『專屬管轄』字樣，仍不失其專屬管轄
    之性質。又執行名義成立後，如有消滅或妨礙債權人請求之
    事由發生，債務人得於強制執行程序終結前，向執行法院對
    債權人提起異議之訴，強制執行法第十四條第一項前段定有
    明文。是以提起債務人異議之訴，應向執行法院為之，顯已
    由該法明定此類事件應由執行法院管轄，性質上自屬專屬管
    轄。」，最高法院98年度台抗字第38號裁定意旨參照。次按
    「同一訴訟，數法院有管轄權者，原告得任向其中一法院起
    訴。又合意管轄於本法定有專屬管轄之訴訟，不適用之，民
    事訴訟法第二十二條及第二十六條分別定有明文。準此，專
    屬管轄與合意管轄間，固不生管轄競合而有選擇管轄法院之
    問題，惟於原告就不同之訴訟標的，對於同一被告為同一聲
    明而提起重疊合併之訴，或為其他訴之競合（諸如單純、預
    備、選擇之訴的合併等是），其中一訴訟標的為專屬管轄，
    他訴訟標的屬於兩造合意管轄之訴訟，究以何者為其管轄法
    院？得否分由不同法院管轄？民事訴訟法就此原應積極設其
    規定者，卻未定有規範，乃屬『公開的漏洞（開放的漏洞）』
    。於此情形，參照該法除於第一條至第三十一條之三，分就
    普通審判籍、特別審判籍、指定管轄、管轄競合、專屬管轄
    、合意管轄及訴訟移送等設有專節外，復於第二百四十八條
    前段針對『客觀之訴的合併』，另規定：『對於同一被告之數
    宗訴訟，除定有專屬管轄者外，得向就其中一訴訟有管轄權
    之法院合併提起之。』尋繹其規範意旨，均側重於『便利當事
    人訴訟』之目的，並基於專屬管轄之公益性，為有助於裁判
    之正確及訴訟之進行，自可透過『個別類推適用』該法第二百
    四十八條前段規定；或『整體類推適用』該法因揭櫫『便利訴
    訟』之立法趣旨，演繹其所以設管轄法院之基本精神，而得
    出該法規範之『一般的法律原則』，將此類訴訟事件，本於是
    項原則，併由專屬管轄法院審理，以填補該法之『公開的漏
    洞』，進而兼顧兩造之訴訟利益及節省司法資源之公共利益
    。」，最高法院102年度台抗字第67號裁定意旨參照。
二、經查：
  ㈠原告主張被告執有原告所簽發之本票，向本院聲請以111年度
    司票字第198號裁定准予強制執行，惟原告係遭脅迫而簽立
    本票，是原告撤銷本票發票之意思表示，且兩造間無債權債
    務關係存在，被告自不得執本票裁定對於原告為強制執行，
    為此提起本件訴訟，聲明：⒈確認被告執有原告所簽發如起
    訴狀附表所示之本票債權不存在。⒉確認被告持有原告於民
    國110年4月26日簽發之本票內載憑票交付被告新臺幣（下同
    ）49萬元，其中之20萬元及自110年4月26日至清償日止按年
    息百分之6計算利息之本票債權不存在。⒊被告不得執本院11
    1年度司票字第198號本票裁定所為執行名義對原告為強制執
    行。⒋被告應將前揭第⒈、⒉項所示之本票返還原告。
  ㈡原告雖以：依非訟事件法第195條第1項提起確認本票債權不
    存在之訴，專屬於為裁定之法院管轄云云，惟原告並非主張
    本票係偽造、變造，是原告本件起訴非屬非訟事件法第195
    條第1項所規定之訴訟，即難認係專屬於為裁定之法院管轄
    ，原告此項主張並非可採。
  ㈢原告上揭聲明第⒊項部分，係關於強制執行法第14條第2項債
    務人異議之訴之聲明。依前揭說明，應專屬執行法院管轄。
    而被告已執本院111年5月10日所為111年度司票字第198號裁
    定及裁定確定證明書為執行名義，向臺灣桃園地方法院聲請
    對於原告為強制執行，經該院以111年度司執字第61487號給
    付票款強制執行事件受理等情，有該院核發之執行命令影本
    在卷可稽，並經本院調取該案卷宗核閱無誤。是本件關於債
    務人異議之訴部分，即應專屬於臺灣桃園地方法院管轄。至
    於原告所提起其他確認之訴及返還本票等部分之聲明，雖非
    專屬管轄，然既與前開聲明專屬管轄部分合併起訴，參以首
    揭說明，自不宜割裂由不同之法院管轄，而應併由專屬管轄
    法院即臺灣桃園地方法院管轄。
  ㈣綜上，本件應由臺灣桃園地方法院管轄，爰依職權將本件移
    送於臺灣桃園地方法院。　　　　
三、爰裁定如主文。　　　　
中　　華　　民　　國　　111 　年　　12　　月　　7 　　日
                  民事庭法　官　高偉文
以上正本係照原本作成。
如對本裁定抗告須於裁定送達後十日內向本院提出抗告狀，並繳
納抗告費新臺幣一千元。
中　　華　　民　　國　　111 　年　　12　　月　　7 　　日
                        書記官　王靜敏